臺灣高等法院臺中分院刑事判決　　　　96年度上訴字第1511號
上　訴　人　臺灣臺中地方法院檢察署檢察官
被　　　告　乙○○
選任辯護人　張志隆　律師
被　　　告　考用出版股份有限公司
兼上1人
法定代理人　丁○○
上列上訴人因被告等違反著作權法案件，不服臺灣臺中地方法院
95年度訴字第3405號中華民國96年4月3日第一審判決（起訴案號
：臺灣臺中地方法院檢察署95年度偵字第465號），提起上訴，
本院判決如下：
    主  文
上訴駁回。
    理  由
一、公訴意旨係以：被告乙○○（筆名簡單揚）於民國85年間，
    曾與甲○○（筆名丁萬里）簽訂合約書，約明2人共同為成
    龍圖書有限公司合編升二技微積分總複習上、中、下一書3
    冊，嗣成龍圖書有限公司於89年間停印，並將著作權歸還給
    乙○○及甲○○2人。詎乙○○意圖營利，未經甲○○之同
    意，於91年間，擅自將其與甲○○合著之上開3冊微積分局
    部刪減成上、下2冊後，交由被告考用出版股份有限公司出
    版發行，並由五南圖書經銷，甚為暢銷，因而至今已發行至
    第三版；且於93年7月三版一刷時，考用出版股份有限公司
    未經甲○○同意，竟於封面上，改印以簡單揚及甲○○編著
    ；因認乙○○、考用出版股份有限公司之負責人丁○○均涉
    犯著作權法第91條第1項之意圖銷售而擅自以重製之方法侵
    害他人著作財產權及第91條之1第1項擅自以移轉所有權之方
    法散布著作重製物而侵害他人著作財產權罪嫌；而考用出版
    股份有限公司則應依同法第101條第1項之規定，科以罰金刑
    。
二、按犯罪事實應依證據認定之，無證據不得認定犯罪事實；又
    不能證明被告犯罪或其行為不罰者，應諭知無罪之判決，刑
    事訴訟法第154條第2項、第301條第1項分別定有明文。次按
    事實之認定，應憑證據，所謂證據，須適於為被告犯罪事實
    之證明者，始得採為斷罪資料，如未能發現相當證據，或證
    據不足以證明，自不能以推測或擬制之方法以為裁判基礎；
    又認定不利於被告之事實，須依積極證據，苟積極證據不足
    為不利於被告事實之認定時，即應為有利於被告之認定，更
    不必有何有利之證據，最高法院53年臺上字第2750號、30年
    上字第816號、40年臺上字第86號分別著有判例可資參照。
三、檢察官認被告乙○○等涉有上開違反著作權法犯行之主要論
    據為：(1)告訴人甲○○指訴乙○○未經其同意，擅將渠等二
    人合編之微積分一書局部刪減後，交由被告考用出版股份有
    限公司出版發行等語明確。(2)被告乙○○亦坦認甲○○有參
    與編寫系爭微積分一書，嗣乙○○單獨與考用出版股份有限
    公司簽約出版該書。(3)證人即曾在考用出版社擔任助編、主
    編、副理之李敏華證稱：「合約是我與乙○○接洽，我們只
    幫他校對文字，內容是乙○○他們負責，因為內容比較專業
    ，由乙○○提供，我們負責校對。我沒有決定權，是經理決
    定是否簽約。基本上他們補習班的學生都用這一套，有一定
    銷量，我們都會再版」等語。(4)被告丁○○供稱：「簽約的
    對象是乙○○，從未跟甲○○接洽過，出版事宜都是跟乙○○接觸。出版作者的名義是乙○○自己決定的」等語，足認
    其有參與該書簽約出版事宜。(5)考用出版社之負責人楊榮川
    係考用出版股份有限公司負責人丁○○之父，2人關係密切
    ，又丁○○確有經手前開書籍之出版、印刷等相關事項。
    (6)本案復有成龍圖書有限公司出版之升二技微積分總複習上
    、中、下3 冊，考用出版社出版之微積分上、下2冊，乙○○與甲○○簽訂之「共同編寫合約書」，乙○○、甲○○與
    龍騰出版股份有限公司、龍展圖書有限公司、成龍圖書有限
    公司簽訂之「著作編寫合約書」及歸還著作權之「協議書」
    ，乙○○與考用出版社簽訂之「著作出版合約書」及考用出
    版社出版書籍之帳冊2 紙在卷可證。
四、訊據被告等堅決否認有何違反著作權法之犯行，並分別為下
    列辯解：
  (一)被告乙○○辯稱：伊與告訴人甲○○原為師生關係，本案係
    乙○○提供其上課時所使用之教材，指導甲○○將資料整理
    、繕打以供出版之用，更為提攜後進，才同意於系爭著作出
    版時加註甲○○之筆名，以助其提升學術地位，並無意使其
    發生著作權利變動效果；又乙○○當時已依共同編寫合約書
    之約定，給付甲○○酬勞新臺幣（下同）5萬元（原約定為
    3萬元，乙○○顧念甲○○經濟狀況不佳，故多給2 萬元）
    ，且依雙方所簽訂之共同編寫合約書內容，乙○○在將系爭
    著作交由甲○○編輯、整理、繕寫時，該著作已經完成，乙○○即為該書之實際著作人，依法享有著作財產權，其重製
    該著作，並未違反著作權法；而甲○○對於系爭著作之貢獻
    ，只有相關資料之編輯、整理、繕寫而已，並無任何原創性
    ，縱認甲○○為共同著作人，依上開共同編寫合約書第4條
    約定雙方以乙○○為代表人行使共同著作財產權，乙○○事
    後與出版社洽商再版事宜，亦未侵害著作財產權。
  (二)被告丁○○及考用出版股份有限公司辯稱：被告丁○○係被
    告「考用出版股份有限公司」之負責人，係94年7月1日經主
    管機關核准設立，並非與被告乙○○簽訂微積分上、下冊著
    作出版合約書之「考用出版社」，兩者為不同之法律主體，
    系爭著作出版發行期間，考用出版股份有限公司尚未成立，
    又被告丁○○於90年間雖任職於五南圖書出版股份有限公司
    ，並未參與前揭考用出版社與乙○○之簽約事宜，於93 年8
    月27日雖有經手考用出版社支付乙○○書籍版稅事宜，均無
    從知悉乙○○與甲○○間之著作權糾紛等語。
五、經查：
  (一)按被告以外之人於審判外之陳述，雖不符刑事訴訟法第159
    條之1至第159條之4之規定，然經當事人於審判程序同意作
    為證據，法院審酌該言詞陳述作成時之情況，認為適當者，
    亦得為證據；當事人、代理人或辯護人於法院調查證據時，
    知有刑事訴訟法第159條第1項不得為證據之情形，而未於言
    詞辯論終結前聲明異議者，視為有前項之同意，刑事訴訟法
    第159條之5定有明文。查告訴人甲○○、證人李敏華於偵查
    中所為之陳述，固為審判外之陳述而屬傳聞證據，惟被告就
    前開審判外之陳述，於原審及本院審理中均不爭執其證據能
    力，亦未曾於言詞辯論終結前聲明異議，本院審酌上開陳述
    作成時之情況，並無違法取證之瑕疵，認以之作為證據為適
    當，揆諸上開規定，上開審判外之陳述，均有證據能力，合
    先敘明。
  (二)本件被告乙○○與告訴人甲○○曾於85年7月14日與龍騰出
    版股份有限公司、龍展圖書有限公司、成龍圖書有限公司就
    「升二技微積分總複習」一書上、中、下3冊，簽訂「著作
    編寫合約書」，又該書於89年停印，故雙方於89年5月1日簽
    訂歸還著作權之「協議書」等情，有著作編寫合約書、協議
    書各1 件在卷可稽（見94年度交查字第565號卷宗第10至14
    、15頁）；又被告乙○○於91年間，將其與甲○○合著之「
    升二技微積分總複習」一書上、中、下3冊，刪減成「微積
    分」上、下2冊後，交由考用出版社出版發行，並由五南圖
    書經銷，又於93年7月三版一刷時，該書封面上，改印以被
    告乙○○之筆名「簡單揚」及甲○○編著等情，業據證人即
    曾在考用出版社擔任助編、主編、副理之李敏華於偵查中證
    稱「合約是我與乙○○接洽，我們只幫他校對文字，內容是
    乙○○他們負責，因為內容比較專業，由乙○○提供，我們
    負責校對。我沒有決定權，是經理決定是否簽約。基本上他
    們補習班的學生都用這一套，有一定銷量，我們都會再版」
    等語明確，並有上開書籍封面影本卷可稽（見94年度交查字
    第565號卷宗第18至32頁），復為被告乙○○所不爭執，此
    部分事實堪信屬實。
  (三)關於被告乙○○將「升二技微積分總複習」一書上、中、下
    3冊，刪減成「微積分」上、下2冊，暨其將刪減後之「微積
    分」上、下冊交由考用出版社出版發行等行為，是否違反著
    作權法第91條第1項、第91條之1第1項等規定，茲究明如下
    ：
  (1)本件系爭「升二技微積分總複習」一書之起源，係於80年間
    ，被告乙○○在補習班授課，告訴人甲○○於80年7月至80
    年11月間（時為大學生，82年6月自淡江大學土木系畢業）
    至補習班聽受乙○○所開授之微積分課程，因甲○○就乙○○於課堂所發下之微積分試卷，均能考得高分，乙○○遂萌
    意請甲○○將試題及解題內容加以編寫出版；乙○○乃於80
    年7月間提供「微積分講義A、B、C、D」4本予甲○○，請甲○○從事編寫及解題，並言明給甲○○3萬元作為獎勵；嗣
    於82年7月28日，微積分一書即將編寫完成，雙方乃簽訂「
    共同編寫合約書」，約定相關權義事宜等情，業據告訴人甲○○指述綦詳，亦為被告乙○○所不爭執。則系爭著作權既
    源起於上開原始合作歷程，本件「升二技微積分總複習」、
    「微積分」一書之著作權爭議，自應以上開「共同編寫合約
    書」之約定為判斷依據。
  (2)又觀諸上開「共同編寫合約書」內容（見95年度偵字第465
    號卷宗第24頁），摘錄如下：
    「乙○○先生（以下簡稱甲方）為將微積分一書之相關資料
    之部份編輯、整理、繕寫等工作委託由甲○○先生（以下簡
    稱乙方）承接辦理，雙方共同完成此書，今爰訂本合約以昭
    信守，其內容如下：
    第一條：編寫書之全名為微積分，共分上、下兩冊，內容含
    　　　　極限、微分及其應用、不定積分、定積分及其應用
            、向量微積分、級數、偏微分、重積分及微分方程
            式等單元。
    第二條：甲方有提供乙方相關資料之責任，並有指示或要求
            修改乙方編寫內容之權利。乙方則有按時完成並交
            稿予甲方之責任。
　  第三條：本書（微積分）之編寫時間依序分成三期，內容依
  　　　　　期別分成三部份，每一期乙方須完成之內容與甲方
            應付之款額如下．．．。
    第四條：本書之編寫由乙方完成，每版之增補、修訂、校對
    　　　　由甲、乙兩方共同完成；每版之增補、修訂、校對
　　　　　　，無任何酬勞。其餘之所有事項，概由甲方全權處
            理，乙方不得有異議。
    第七條：乙方如未按時交稿或有違反以上條款等情事，則須
    　　　　給付甲方伍萬元，以示盡責」。
    依上開「共同編寫合約書」內容可知，被告乙○○與告訴人
    甲○○就系爭「微積分」著作之內部關係（例如系爭著作組
    織結構、編排次序、單元章節等內容之決定或修改等）、外
    部關係（例如出版、再版或停版等）均已約定甚明，且證人
    即告訴人甲○○於本院審理中亦具結證稱「（問：當時有無
    約定合約期限？）沒有」（見本院卷宗第112頁背面），益
    徵被告乙○○與告訴人甲○○係以上開「共同編寫合約書」
    規範2人間編寫上揭著作之權利義務關係。至被告乙○○與
    告訴人甲○○事後曾於85年7月14日與龍騰出版股份有限公
    司、龍展圖書有限公司、成龍圖書有限公司簽訂「著作編寫
    合約書」，另於89年5月1日簽訂歸還著作權之「協議書」，
    此關於系爭微積分著作之出版、再版或停版等外部關係如何
    進行、變動等情，僅對乙○○、甲○○2人與出版業者間就
    系爭微積分著作之出版發行等事宜有所影響，並非變更上開
    「共同編寫合約書」中乙○○、甲○○2人就系爭微積分著
    作之內部關係，附此敘明。
  (3)按著作權法所保障之著作，係指屬於文學、科學、藝術或其
    他學術範圍之創作，著作權法第3條第1項第1款定有明文；
    故除屬於著作權法第9條所列之著作外，凡具有原創性，能
    具體以文字、語言、形像或其他媒介物加以表現而屬於文學
    、科學、藝術或其他學術範圍之創作，均係受著作權法所保
    護之著作。而所謂「原創性」，廣義解釋包括「原始性」及
    「創作性」，「原始性」係指著作人原始獨立完成之創作，
    而非抄襲或剽竊而來，而「創作性」，並不必達於前無古人
    之地步，僅依社會通念，該著作與前已存在之作品有可資區
    別的變化，足以表現著作人之個性為已足。綜觀上開「共同
    編寫合約書」關於系爭「微積分」一書之創作過程，可知被
    告乙○○係將足以表達其教學創意之講義資料交予告訴人甲○○編輯、整理、繕寫，且已設定具體之單元、架構、內容
    ，可知被告乙○○所提供系爭微積分著作資料，係其原始獨
    立完成之創作，具「原始性」；而告訴人甲○○將被告乙○○提供具「原始性」之資料，加以編輯、整理、繕寫，使該
    資料呈現與前已存在之作品有可資區別的變化，已足以表現
    甲○○之個性，甲○○所為已具「創作性」，足認被告乙○○、告訴人甲○○均為系爭「微積分」一書之著作人，其2
    人應為為系爭「微積分」一書之共有著作財產權人。雖依上
    開「共同編寫合約書」第二條規定，被告乙○○有指示或要
    求修改內容之權利，惟此係規範被告乙○○、告訴人甲○○
    2人共同編寫系爭「微積分」著作之內部關係，對告訴人甲○○所為編輯、整理、繕寫之「創作性」不生影響，附此敘
    明。至告訴人甲○○請求鑑定系爭「微積分講義A、B、C、D
    」4本、成龍版之「微積分」上、中、下3冊、及考用出版社
    出版之「微積分」上、下2冊內容是否有雷同或抄襲一節，
    因本案之待證事實，依上開「共同編寫合約書」內容可臻明
    瞭，告訴人此部分聲請自無必要，附此敘明。
  (4)告訴人甲○○就系爭「微積分」著作雖享有著作財產權，惟
    依上揭「共同編寫合約書」第二條規定，被告乙○○有指示
    或要求修改內容之權利，可知被告乙○○、告訴人甲○○雖
    共同編寫系爭「微積分」著作，惟該著作之內部關係係由被
    告乙○○支配主導，即被告乙○○有權就系爭著作組織結構
    、編排次序、單元章節等內容加以指示或修改，則被告乙○○嗣將「升二技微積分總複習」一書上、中、下3冊，刪減
    成「微積分」上、下2冊，與上開「共同編寫合約書」規定
    無違，尚不生侵害告訴人甲○○著作權之問題，自難以著作
    權法第91條第1項或第91條之1第1項等罪名相繩。
  (5)再按「共有著作財產權人，得於著作財產權人中選定代表人
    行使著作財產權」，著作權法第40條之1第2項規定甚明。
    本件告訴人甲○○就系爭「微積分」著作固享有著作財產權
    ，惟依上揭「共同編寫合約書」第四條內容觀之，除約定該
    書每版之增補、修訂、校對由被告乙○○、告訴人甲○○兩
    方共同完成外，更明定「其餘之所有事項，概由甲方（指乙○○）全權處理，乙方（指甲○○）不得異議」，可知被告
    乙○○、告訴人甲○○雖共同編寫系爭「微積分」著作，惟
    該著作之外部關係，亦係由被告乙○○代表主導，即被告乙○○係代表行使系爭「微積分」著作財產權之人，其有權與
    出版社洽商系爭「微積分」著作之出版事宜，堪信被告乙○○將刪減後之「微積分」上、下冊交由考用出版社出版發行
    ，並未違反著作權法第91條第1項、第91條之1第1項等規定
    。
  (6)綜據上述，被告乙○○所為，難認有何侵害告訴人甲○○著
    作財產權之犯行，且查無其他積極證據足資證明被告乙○○
    有何檢察官所指之犯行，被告乙○○之犯罪猶不能證明。
  (四)被告乙○○將「升二技微積分總複習」一書上、中、下3冊
    ，刪減成「微積分」上、下2冊，暨其將刪減後之「微積分
    」上、下冊交由考用出版社出版發行等行為，查無證據足資
    證明違反著作權法第91條第1項、第91條之1第1項等規定，
    已如前述；從而不論被告考用出版股份有限公司，與出版發
    行「微積分」上、下冊之考用出版社是否為相同之法律主體
    ，即不論系爭之「微積分」上、下冊是否由被告考用出版股
    份有限公司出版發行，亦不論被告丁○○是否代表被告考用
    出版股份有限公司與乙○○簽約出版發行系爭微積分著作，
    均無從依著作權法第91條第1項、第91條之1第1項、第101條
    第1項等規定，對被告丁○○及被告考用出版股份有限公司
    科處罪刑。至被告乙○○是否有未依約給付告訴人甲○○可
    享有之書籍銷售利潤一節，係屬民事糾葛，自應循民事訴訟
    程序主張之，尚不能執此遽為不利於被告乙○○之認定，附
    此敘明。
六、原審因認本件罪證不足，而為被告等無罪之諭知，並無違誤
    。按檢察官就被告犯罪事實，應負舉證責任，並指出證明之
    方法。因此，檢察官對於起訴之犯罪事實，應負提出證據及
    說服之實質舉證責任。倘其所提出之證據，不足為被告有罪
    之積極證明，或其指出證明之方法，無從說服法院以形成被
    告有罪之心證，基於無罪推定之原則，自應為被告無罪判決
    之諭知（最高法院92年度台上字第128號判例參照）。本件
    查無證據證明被告等有何檢察官所指之犯行，已詳見前述，
    雖原審認告訴人甲○○就系爭「微積分」一書未享有著作財
    產權一節，與本院所持上開理由不同，惟被告等被訴之全部
    犯罪既均不能證明，原審以此為被告等無罪之判決，於結論
    上即無不合，檢察官仍執陳詞提起上訴，自無理由，應予駁
    回。
據上論斷，應依刑事訴訟法第368條，判決如主文。
本案經檢察官丙○○到庭執行職務。
中　　華　　民　　國　　96　　年　　9 　　月　　27　　日
            刑事第七庭  審判長法　官　林　榮　龍
                              法　官　張  惠　立
                              法　官　鄭　永　玉
上列正本證明與原本無異。
如不服本判決應於收受送達後十日內向本院提出上訴書狀，其未
敘述上訴之理由者並得於提起上訴後十日內向本院補提理由書（
均須按他造當事人之人數附繕本）。
                                書記官　　瑞　芳
中　　華　　民　　國　　96　　年　　9　　月　　27　　日
